最高法院民事判決　　　　　　　　　　　　　　　八十六年度台上字第三六八二號
　　上　訴　人　甲○○
　　訴訟代理人　阮慶文律師
　　被 上訴 人　台灣省交通處花蓮港務局
　　法定代理人　黎克恕
右當事人間請求損害賠償事件，上訴人對於中華民國八十五年十一月二十五日台灣高
等法院花蓮分院更審判決（八十四年度重訴更(一)字第一號），提起上訴，本院判決如
左：
    主  文
上訴駁回。
上訴訴訟費用由上訴人負擔。
    理  由
本件被上訴人主張：上訴人自民國六十八年八月一日起至八十年五月十日止，在伊機
關之秘書室第四課擔任出納工作期間，連續侵占其經手之營業收入款計新台幣（下同
）一千三百五十萬九千七百三十一元，致伊受有同額損害。其所犯貪污（侵占公有財
物）罪責，業經檢察官起訴及刑事法院判處有期徒刑在案。伊即得依侵權行為之法律
關係，請求上訴人賠償等情，爰提起刑事附帶民事訴訟，求為命上訴人給付（賠償）
伊一千三百五十萬九千七百三十一元及自訴狀繕本送達翌日（八十一年八月二十二日
）起加付法定遲延利息之判決。（按：被上訴人之請求超過一千三百五十萬四千七百
三十一元本息部分，已由原審判決駁回確定）。
上訴人則以：伊每日經收之款項，均悉數交與歷任出納課長陳水塗、蔣思、黃克復等
人點收。陳水塗、黃克復二人涉有侵占公款罪嫌，反指伊侵占以求自保，顯無可取。
安侯協和會計師事務所（下稱安侯會計所）會計師黃耀明所作鑑定報告亦與事實不符
等語，資為抗辯。
原審以：被上訴人主張上訴人侵占公款之事實，已據上訴人於向檢察官「自首」時，
坦承其因家中經營生意虧空，乃陸續挪用被上訴人之營業收入款達一千餘萬元無訛，
有台灣花蓮地方法院檢察署八十年度偵字第一○九九號偵查卷可考，並經證人即被上
訴人之職員黃克復、儲慶平、伍暢生、葉秋香等人於該刑事案件審理中證明屬實，上
訴人所犯侵占公有財物罪責部分，復經原法院八十四年度上更(二)字第五三號刑事判決
判處有期徒刑六年、褫奪公權四年在案。而被上訴人機關自六十八年八月一日起至八
十年五月十日止，被挪用短少之金額有一千四百三十萬九千七百三十一元，其中僅八
十萬五千元係出納課長陳水塗所侵占，亦有安侯會計所會計師黃耀明所作之八十三年
十月十八日鑑定報告書為憑。除該陳水塗侵占者外，其餘部分，苟非上訴人所侵占，
上訴人自無輕率向檢察官自首，坦承其侵占之金額達一千餘萬元之理。上訴人雖辯稱
：其每日經收之款項，均於交付歷任出納課長點收後，自行製作「現金簽收簿」及「
支票簽收簿」，不難從中查出款項係由當時之出納課長所侵占云云，惟上訴人自行製
作之上開簽收簿，既未列入被上訴人之公有簿冊交與被上訴人保管，為上訴人所不爭
執，該簽收簿對上訴人之是否應負民刑事責任，又至關重要，倘有該簽收簿之登載，
上訴人何能不妥善保管，以求自保﹖反於八十年五月十日對其經手帳目收支不平衡之
差額，無法提出差額解釋表時，由斯時被上訴人機關之會計主任儲慶平陪同前往「自
首」﹖況上訴人係以「收後款墊前收款」之方式，掩飾公款短少之事實，再編製不實
之「營收日報表」「存款差額解釋表」，逃避上級機關或審計單位之查帳，已經前揭
鑑定報告書查核鑑定無異，而上訴人對被上訴人曾保管其所稱之簽收簿及除陳水塗以
外之歷任出納課長蔣思、黃克復等人有侵占公款之事實，又不能舉證證明，該黃克復
被訴侵占案件，亦經原法院八十四年度上訴字第八四號判決無罪在案，益見上訴人之
抗辯為不足採。縱鑑定報告書之結論中指出因鑑定之資料不全（銀行交換資料）或資
料填載不實（如營收日報表），故僅能就已發現部分予以查核鑑定，未發現之挪用款
項，不在鑑定範圍。然據鑑定會計師黃耀明證稱：「鑑定報告書上所載之存款短少金
額一千四百三十萬九千七百三十一元，係依〞營收日報表〞等表冊整理出之收入總額
，減掉專戶存款所剩下的餘款所得之金額」「這數目是帳面上的金額，只會少，不會
多（意指衹以已經列入帳冊之收入金額為計算。不包括實際有收入，未經列入帳冊部
分）」「被告（上訴人）聲請命原告（被上訴人）提出之營收日報表、存款差額解釋
表、存款差額調解（節﹖）表、港灣碇泊工作通知單、港埠作業憑單、搬運計費憑單
、船舶給水簽證單、代收航政規費統一收據、收款收據等件，均已列入鑑定之參考」
等語，具見就現有資料所可鑑定發現之短少金額，即達上述額數，其餘因資料不全所
未發現部分，並不在鑑定及被上訴人求償之範圍。殊難以此指該鑑定為不實，而為有
利於上訴人之認定。上訴人漫言鑑定人未以前開各表冊為鑑定參考及其所為之鑑定結
果與事實不符，尚不足取。其聲請再為鑑定，核無必要。該鑑定結果所認定被上訴人
機關被挪用之金額，係指依帳面上之記載，其實際收入金額超過其統收統支專戶現金
結存金額所生之差額而言，是被上訴人之歷任出納課長於交接時所作之移交清冊上，
縱確實載有「現金結存日報表」並附「有價證券清冊」，仍不能顯示該出納課長是否
有挪用公款而為有利於上訴人之證明。被上訴人機關之八十一年四月七日花蓮會港字
第○二一八九號函稱：歷任出納課長陳水塗、蔣思、黃克復等人於移交時，統收統支
帳戶之存款差額調節表不能調節之差額有一千餘萬元云云，亦與該款究係上訴人侵占
或出納課長所侵占無直接關聯。上訴人據此指摘鑑定結論為不當，而謂其無侵占之行
為，即不足採。又上訴人係自六十八年一月起至八十年五月間止負責辦理被上訴人機
關之營業收款（出納）等工作，有前述刑事案卷所附被上訴人八十一年六月三十日花
港有秘字第○四四一三號函可稽，並為上訴人所自承。證人葉秋香證述上訴人係於七
十六年一月六日起始接辦此項業務，顯與事實不符。從而，被上訴人以上訴人自六十
八年八月一日起至八十年五月十日止之任職期間內，有侵占公款之侵權行為，請求上
訴人賠償損害，自屬有理。該被侵占之公款，依上開鑑定結果為一千四百三十萬九千
七百三十一元，扣除其中由陳水塗所侵占之八十萬五千元後，上訴人所侵占之數額為
一千三百五十萬四千七百三十一元。被上訴人於此金額之本息範圍內，請求上訴人給
付，要無不合。為原審心證之所由得並明兩造之其餘攻擊防禦方法，均不足以影響
判決之結果，毋庸逐一予以論究，因命上訴人給付被上訴人一千三百五十萬四千七百
三十一元及其法定遲延利息，經核於法洵無違誤。上訴論旨猶以：安侯會計所會計師
黃耀明之鑑定報告書與事實不符，證人陳水塗、黃克復等人所為之證言，無非卸責之
詞等語，指摘原審採證、認事之職權行使為不當，求予廢棄原判決對其不利部分，非
有理由。
據上論結，本件上訴為無理由，依民事訴訟法第四百八十一條、第四百四十九條第一
項、第七十八條，判決如主文。
中      華      民      國    八十六    年     十二     月      十一    日
                              最高法院民事第七庭
                                  審判長法官  朱  錦  娟
                                        法官  蘇  茂  秋
                                        法官  蘇  達  志
                                        法官  葉  賽  鶯
                                        法官  朱  建  男
      右正本證明與原本無異
                                              書  記  官
中      華      民      國    八十六    年     十二     月    二十三    日
